臺灣彰化地方法院民事判決　　　96年度簡上字第161號
上　訴　人　丙○○
訴訟代理人　甲○○
被 上訴 人　乙○○
上列當事人間請求清償債務事件，由臺灣桃園地方法院移送本院
員林簡易庭，上訴人對於民國96年8月28日本院員林簡易庭96年
度員簡字第191號第一審判決提起上訴，本院於96年12月26日言
詞辯論終結，判決如下：
    主      文
原判決廢棄。
被上訴人在第一審之訴駁回。
第一、二審訴訟費用新臺幣玖仟陸佰伍拾元由被上訴人負擔。
    事實及理由
一被上訴人起訴主張：被上訴人曾與上訴人之父賴東森共同生活
  ，於民國95年1月1日雙方言明維持普通朋友關係，但賴東森仍
  寄居被上訴人住處。被上訴人所有之車號7639-HG汽車（下稱
  系爭汽車），於95年1月4日由被上訴人以新臺幣（下同）60萬
  元出賣與賴東森，並辦理過戶，其中20萬元以現金給付，餘40
  萬元由賴東森簽發交付面額均為2萬元之本票共20紙與被上訴
  人，約定自95年2月起至96年9月止按月分期清償，被上訴人並
  介紹訴外人戴明政與賴東森認識，告知買賣情事，並由其承辦
  強制保險及保養事宜，後賴東森已清償95年2月、3月份之價金
  4萬元，取回本票2紙。詎賴東森竟於96年1月27日死亡，尚有
  36萬元未還，上訴人為賴東森唯一之繼承人，且已為限定繼承
  ，被上訴人請求其清償，未獲置理。爰依買賣契約及繼承之法
  律關係，請求上訴人給付被上訴人36萬元。
二上訴人則辯稱：賴東森生前與被上訴人同居期間，均由被上訴
  人保管金錢，賴東森不可能向被上訴人購車並因此積欠債務，
  被上訴人反而曾於95年3月15日將20萬元匯入賴東森之郵局帳
  戶。被上訴人所執之本票均係偽造，且部分本票之發票日晚於
  賴東森死亡日期，應非賴東森簽發交付，復不能證明與買賣系
  爭汽車有關，而戴明政所述，亦不能證明被上訴人與賴東森有
  買賣關係。縱賴東森曾向被上訴人購買系爭汽車，其於生前亦
  已清償價金。上訴人就賴東森之遺產為限定繼承，而賴東森遺
  產僅市值約30萬元之系爭汽車，扣除上訴人支出之喪葬費21萬
  餘元，所剩無幾，是被上訴人之請求無理由。
三原審對於被上訴人之請求，判決上訴人應於繼承賴東森所得遺
  產範圍內給付被上訴人36萬元，並依職權宣告假執行。上訴人
  全部聲明不服，提起上訴，其上訴聲明求為原判決廢棄，被上
  訴人在第一審之訴駁回之判決；被上訴人則聲明駁回上訴。
四兩造不爭執之事實：
  (一)被上訴人曾與上訴人之父賴東森共同生活。
  (二)系爭汽車原為被上訴人所有，於95年1月4日過戶與上訴人之
    父賴東森。
  (三)賴東森於96年1月27日死亡，上訴人為唯一之繼承人，且已
    為限定繼承。
五被上訴人主張其於95年1月4日將其所有系爭汽車過戶與上訴人
  之父賴東森，後賴東森於96年1月27日死亡，上訴人為唯一之
  繼承人，且已為限定繼承之事實，業據被上訴人於原審提出如
  附表2之書證為證，並有上訴人於原審提出之戶籍謄本、臺灣
  桃園地方法院96年度繼字第144號民事裁定可參，復為上訴人
  所不爭，堪信為真。被上訴人主張其將系爭汽車以60萬元出賣
  與賴東森，尚有36萬元未給付；上訴人則以否認買賣關係，縱
  或有之，價金亦已付清置辯。是本件主要爭點在於：
  (一)被上訴人與賴東森曾否就系爭汽車訂立買賣契約，買賣價金
    是否為60萬元。
  (二)如被上訴人與賴東森曾就系爭汽車訂立買賣契約，賴東森是
    否已付清價金。
六按稱買賣者，謂當事人約定一方移轉財產權於他方，他方支付
  價金之契約；當事人就標的物及其價金互相同意時，買賣契約
  即為成立，民法第345條固有明文。惟買賣契約之成立，以當
  事人就標的物及其價金互相同意為要件，其未就標的物及價金
  互相同意者，自不得謂其買賣契約為已成立。其次，道路交通
  安全規則第15條第2項第1款雖規定，汽車過戶者，應申請異動
  登記，惟過戶乃道路交通管理機關本於法定執掌所為汽車監理
  行政程序，藉此認定管理、處罰、核課稅捐之對象，而過戶除
  買賣外，亦可能基於其他原因而為之，是過戶之程序雖非不得
  作為汽車所有人移轉所有權之佐證，然尚不得據此逕認汽車原
  所有人皆係以買賣為原因而辦理過戶。又當事人主張有利於己
  之事實者，就其事實有舉證之責任，民事訴訟法第277條前段
  亦有規定。是當事人若主張兩造間買賣關係存在，自應就該有
  利於己之事實，負舉證責任。被上訴人主張其將系爭汽車以60
  萬元出賣與賴東森，尚有36萬元未給付等情，除附表2編號1至
  3之書證外，雖並據其提出附表1所示本票為證，並於原審聲請
  通知證人戴明政到庭結證賴東森購買系爭汽車過程，惟查：
  (一)附表2編號1至3之書證，形式上雖為上訴人所不爭，然編號1
    係申辦行車執照之規費收據，編號2、3所繳納之稅捐原因為
    「過戶」，均僅屬公路監理機關將系爭汽車過戶至賴東森名
    下所為之行政程序，要與「買賣」有間；況被上訴人曾與賴
    東森共同生活一節，為被上訴人所不爭，縱爾後僅維持普通
    朋友關係，亦非必僅限於買賣，始有將系爭汽車過戶與賴東
    森之可能，依此自難逕認被上訴人與賴東森曾就系爭汽車訂
    立買賣契約。至附表2編號4至11之書證，乃被上訴人於93年
    間購得系爭汽車時所取得之相關單據，與被上訴人於95年1
    月4日之過戶無直接關連，應無庸再予深究。
  (二)附表1所示本票，其發票人欄雖皆有「賴東森」印文，然上
    訴人否認真正，被上訴人復未舉證證明確係賴東森生前所蓋
    ，自難認本票確係真正，亦無從據此認定被上訴人與賴東森
    曾就系爭汽車訂立買賣契約，或認定票載金額即為價金之一
    部。被上訴人於本院言詞辯論期日雖另提出合夥協議書1紙
    ，主張其上字跡與附表1本票字跡相同，惟上訴人否認合夥
    協議書真正，且被上訴人既未舉證證明本票發票人欄之印文
    係賴東森生前所蓋，則本票上關於發票日、到期日、金額等
    文字是否為賴東森書寫，應無足影響關於本票真正與否之認
    定。
  (三)證人戴明政於原審固結證稱，被上訴人於93年間向伊購買系
    爭汽車，嗣於95年1月間將車讓與賴東森，賴東森曾向伊投
    保強制險、意外險，但讓與汽車之金額不詳，亦不知有無付
    清價金等語，惟依其證述，僅得認定有讓與系爭汽車之事實
    ，尚難證明買賣契約存在，亦難證明買賣價金多寡及已否清
    償，依此自無從認被上訴人與賴東森曾就系爭汽車訂立買賣
    契約，或認定契約當事人已就價金約定為60萬元。
七綜上所述，被上訴人既未能舉證證明其與賴東森就系爭汽車之
  買賣價金互相同意，買賣契約尚難認業已成立，則其依買賣契
  約及繼承之法律關係，請求上訴人給付價金36萬元，為無理由
  ，應予駁回。原審以被上訴人已提出附表2書證，且由外觀判
  斷本票係賴東森簽發，並謂證人戴明政所述堪以證明買賣契約
  存在，為其判斷基礎，而為被上訴人全部勝訴之判決，及依職
  權宣告假執行，容有未洽，上訴人上訴，指摘原判決不當，求
  為廢棄改判，為有理由，應由本院將原判決廢棄，並改判如主
  文第2項所示。
八本件事證已臻明確，兩造其餘攻擊防禦方法與舉證，核與判決
  結果無影響，爰不一一論述。至被上訴人得否以買賣契約不成
  立為由，依民法第179條不當得利或其他法律關係，請求上訴
  人返還系爭汽車，宜由被上訴人另循適法途徑解決，因非本件
  訴訟標的，應無庸再予說明。
據上論結，本件上訴為有理由，依民事訴訟法第436條之1第3項
、第450條、第78條，判決如主文。
中　　華　　民　　國　　96　　年　　12　　月　　31　　日
                  民事第二庭    審判長法  官　康弼周
                                      法　官　陳連發
                                      法　官  廖政勝
以上正本係照原本作成。
不得上訴。
                                      書記官  魏淑美
中　　華　　民　　國　　96　　年　　12　　月　　31　　日
附表1
┌──┬──────┬──────┬───┐
│編號│發   票   日│到   期   日│票號  │
├──┼──────┼──────┼───┤
│ 1  │95年4月22日 │95年4月22日 │301753│
├──┼──────┼──────┼───┤
│ 2  │95年5月22日 │95年5月22日 │301754│
├──┼──────┼──────┼───┤
│ 3  │95年6月22日 │95年6月22日 │301755│
├──┼──────┼──────┼───┤
│ 4  │95年7月22日 │95年7月22日 │301756│
├──┼──────┼──────┼───┤
│ 5  │95年8月22日 │95年8月22日 │301757│
├──┼──────┼──────┼───┤
│ 6  │95年9月22日 │95年9月22日 │301758│
├──┼──────┼──────┼───┤
│ 7  │95年10月22日│95年10月22日│301759│
├──┼──────┼──────┼───┤
│ 8  │95年11月22日│95年11月22日│301750│
├──┼──────┼──────┼───┤
│ 9  │95年12月22日│95年12月22日│301761│
├──┼──────┼──────┼───┤
│ 10 │96年1月22日 │96年1月22日 │301762│
├──┼──────┼──────┼───┤
│ 11 │96年2月22日 │96年2月22日 │301763│
├──┼──────┼──────┼───┤
│ 12 │96年3月22日 │96年3月22日 │301764│
├──┼──────┼──────┼───┤
│ 13 │96年4月22日 │96年4月22日 │301765│
├──┼──────┼──────┼───┤
│ 14 │96年5月22日 │96年5月22日 │301766│
├──┼──────┼──────┼───┤
│ 15 │96年6月22日 │96年6月22日 │301767│
├──┼──────┼──────┼───┤
│ 16 │96年7月22日 │96年7月22日 │301768│
├──┼──────┼──────┼───┤
│ 17 │96年8月22日 │96年8月22日 │301769│
├──┼──────┼──────┼───┤
│ 18 │96年9月22日 │96年9月22日 │301770│
└──┴──────┴──────┴───┘
附表2
┌──┬───────────────┬──────┬────┐
│編號│    項                  目    │時     間   │備  註  │
├──┼───────────────┼──────┼────┤
│ 1  │交通部公路總局自行收納款款項收│95年1月4日  │原審卷  │
│    │據（收據聯）                  │            │第30頁  │
├──┼───────────────┼──────┼────┤
│ 2  │桃園縣政府稅捐稽徵處95年全期使│95年1月4日  │原審卷  │
│    │用牌照稅繳納書（含通知及收據聯│            │第31頁  │
│    │、回執聯）                    │            │        │
├──┼───────────────┼──────┼────┤
│ 3  │汽車燃料使用費繳納通知書95年全│95年1月4日  │原審卷  │
│    │期                            │            │第32頁  │
├──┼───────────────┼──────┼────┤
│ 4  │東星汽車貿易有限公司中壢分公司│93年3月13 日│原審卷  │
│    │統一發票                      │            │第32-1頁│
├──┼───────────────┼──────┼────┤
│ 5  │東星汽車貿易有限公司中壢分公司│93年3月17 日│原審卷  │
│    │統一發票                      │            │第32-2頁│
├──┼───────────────┼──────┼────┤
│ 6  │交通部公路總局自行收納款項收據│93年3月17 日│原審卷  │
│    │（收據聯）                    │            │第32-3頁│
├──┼───────────────┼──────┼────┤
│ 7  │汽車燃料使用費繳納通知書      │93年3月17 日│原審卷  │
│    │                              │            │第32-4頁│
├──┼───────────────┼──────┼────┤
│ 8  │泰安產物保險股份有限公司強制汽│93年3月17日 │原審卷  │
│    │車責任保險費收據              │            │第33頁  │
├──┼───────────────┼──────┼────┤
│ 9  │桃園縣政府稅捐稽徵處93年全期使│93年3月17日 │原審卷  │
│    │用牌照稅繳款書                │            │第33頁  │
├──┼───────────────┼──────┼────┤
│ 10 │汽車新領牌照登記書            │93年3月17日 │原審卷  │
│    │                              │            │第34頁  │
├──┼───────────────┼──────┼────┤
│ 11 │臺灣本田股份有限公司屏東廠電子│93年1月29日 │原審卷  │
│    │計算機開立專用汽車出廠與貨物稅│            │第35頁  │
│    │完稅照證                      │            │        │
└──┴───────────────┴──────┴────┘
